臺灣板橋地方法院民事判決　　　　　　　100年度訴字第531號
原　　　告　鄭淑娟
訴訟代理人　李祖麟律師
複　代理人　張洪昌律師
被　　　告　許翔君
訴訟代理人　林宇文律師
複　代理人　張漢榮律師
上列當事人間請求所有權移轉登記等事件，經本院於民國100 年
9 月26日言詞辯論終結，判決如下：
    主  文
原告之訴駁回。
訴訟費用由原告負擔。
    事實及理由
壹、程序事項：
一、按訴狀送達後，原告不得將原訴變更或追加，但請求之基礎
    事實同一者；擴張、減縮應受判決事項之聲明者，不在此限
    。民事訴訟法第255 條第1 項第2 、3 款定有明文。查本件
    原告起訴時聲明為：「被告應將坐落新北市○○區○○段
    593 地號、面積2775.79 平方公尺、權利範圍10000 分之10
    4 之土地及其上建物門牌號碼為新北市○○區○○街30巷1
    之4 號5 樓之房屋所有權移轉登記予原告。被告應給付原
    告新臺幣120 萬元，及自本起訴狀繕本送達翌日起至清償日
    止，按年利率5 ％計算之利息。」，嗣於100 年2 月23日具
    狀撤回上開聲明第二項部分（見本院卷第50頁），核其所為
    係屬減縮應受判決事項之聲明，揆諸首揭規定，原告所為訴
    之變更，合於法律規定，應予准許。
貳、實體事項：
一、原告起訴主張：
(一)、緣原告為自住需要，於民國94年3 月8 日向訴外人林坤山購
    買坐落新北市○○區○○段593 地號、面積2775.79 平方公
    尺、權利範圍10000 分之104 之土地及其上建物門牌號碼為
    新北市○○區○○街30巷1 之4 號5 樓之房屋（下稱系爭房
    地），並付清定金新臺幣（下同）20萬元予訴外人林坤山，
    而與之簽訂不動產契約書（下稱系爭契約書）。然因原告夫
    妻均有信用不良之紀錄，無法向銀行申得房屋尾款335 萬元
    之貸款，故透過原告之胞姐鄭淑瑩（原名鄭淑芳）向姪女亦
    即被告商議，兩造乃成立口頭之借名登記契約，而將系爭房
    地借名登記予被告，以利向臺北國際商業銀行（現合併改稱
    永豐商業銀行股份有限公司，下稱永豐銀行）貸款，於94年
    4 月8 日貸得房價尾款335 萬元後，原告遂將尾款交予訴外
    人林坤山付訖。此後，原告便與家人遷入系爭房地居住至今
    ，自94年5 月間起便按月分期繳納上開房貸之本息，迄100
    年1 月間止，已繳付106 萬128 元，期間各年度之房屋稅、
    地價稅亦均由原告繳納。詎料，嗣後被告竟未事先告知原告
    ，即擅自以系爭房地設定第二順位抵押權予訴外人羅玉霖，
    而向訴外人羅玉霖借款120 萬元，且逾期尚未清償。為此，
    原告乃以本件起訴狀繕本之送達為向被告表示終止借名登記
    契約之意思表示，並基於民法第767 條規定，請求被告應將
    系爭房地之所有權移轉登記予原告等語。
(二)、聲明：被告應將坐落新北市○○區○○段593 地號、面積27
    75.79 平方公尺、權利範圍10000 分之104 之土地及其上建
    物門牌號碼為新北市○○區○○街30巷1 之4 號5 樓之房屋
    所有權移轉登記予原告。
二、被告答辯則為：
(一)、被告否認兩造間有何借名登記契約關係存在。原告如此主張
    ，應善負舉證責任。蓋系爭房地確實是被告自己出資購買，
    為被告所有。原告所稱內容，並非屬實，原告之胞姐鄭淑瑩
    雖為被告之母親，但其與被告之父親早已離異，並未扶養被
    告，被告是靠自己的力量，工讀長大，從小便與被告甚少來
    往，親誼非深，甚且訴外人鄭淑瑩多有刑事前科、目前尚有
    涉嫌盜用被告名義偽造私文書、盜刷信用卡等刑事案件偵查
    中，其所述根本不可採。94年間，被告已在東永企業社擔任
    業務員，月入約3 萬2 千元許，故欲自行購屋，當時訴外人
    鄭淑瑩從事房屋仲介工作，其表示可幫被告仲介尋得房地，
    且可全權處理妥當，被告不疑有他，遂委請訴外人鄭淑瑩仲
    介，嗣訴外人鄭淑瑩稱已尋得系爭房地，價款為386 萬元，
    只要被告先自負頭期款26萬元，剩下的360 萬元向銀行申請
    房屋貸款即可解決，其他簽約及買賣手續伊皆可幫被告處理
    妥當。故被告便將頭期款26萬元分兩次給付予訴外人鄭淑瑩
    ，第一次原應給付20萬元，但因訴外人鄭淑瑩另有積欠被告
    14萬元，予以扣除後，被告僅需給付6 萬元予訴外人鄭淑瑩
    既可，遂由被告之友人即訴外人李桂香陪同被告前往訴外人
    鄭淑瑩之住處交付完畢；第二次應給付之6 萬元，則在永豐
    銀行貸款對保之時，便當面交予訴外人鄭淑瑩由其轉交系爭
    房地之前手。被告自行擔任房屋貸款之借款人，另邀請被告
    之胞弟許啟桀擔任房屋貸款之連帶保證人，如果被告不是要
    自己購屋之意思，被告之胞弟怎有可能同意擔任房屋貸款之
    連帶保證人？況被告與胞弟許啟桀又如何可能非為自己之房
    地，卻同意連帶負擔鉅額房貸之清償責任及風險？可見系爭
    房地確實係被告自行購買無誤。況且，待房貸核撥後，被告
    遂直接將房價尾款全數匯予訴外人林坤山給付完畢，其中並
    交付有1 張面額40萬元之支票予訴外人林坤山，亦係被告所
    給付，益證系爭房地確係被告購買、被告所有甚明。至於被
    告為何沒有親自去與系爭房地之前手林坤山簽約乙事，是因
    為訴外人鄭淑瑩稱這些手續她來辦妥即可，無須被告親自出
    面，被告當時甫20歲，對於購屋程序並不清楚，遂同意由訴
    外人鄭淑瑩代為處理。所有權移轉登記完畢後，被告知悉自
    己已登記為系爭房地之所有權人，訴外人鄭淑瑩又稱，雖然
    被告換為髮廊之工作仍有能力可以按月分期繳付房貸本息，
    但既有髮廊公司之宿舍可以居住，何不將系爭房地出租他人
    ，以租金來抵繳房貸及稅金，甚為划算。被告覺得有理，遂
    交由訴外人鄭淑瑩來處理系爭房地之出租事宜。直到100 年
    年初，原告竟向被告表示系爭房地為伊所有云云，被告始知
    訴外人鄭淑瑩所述及處理方式似有疑義，然不論如何，原告
    主張被告僅係借名登記，實屬荒謬。至於被告基於所有權人
    地位而設定抵押權予訴外人羅玉霖，並無任何不法。原告之
    請求，顯係誤信訴外人鄭淑瑩之兩面之詞，其請求毫無理由
    等語。
(二)、聲明：原告之訴駁回。
三、兩造不爭執事項：
(一)、系爭房地之前手為訴外人林坤山，目前登記名義人為被告。
    有土地登記第一類謄本、建物登記第一類謄本在卷可稽（見
    本院卷第54頁以下）
(二)、對於原告提出之戶名為被告之臺北國際商業銀行活期儲蓄存
    款存摺封面及內頁交易明細資料、臺北國際商業銀行放款利
    息收據、永豐銀行收款單據、96及98年房屋稅繳款書、95至
    99年地價稅繳款書等，兩造對於其形式及內容之真正，均不
    爭執。（見本院卷第12至38頁）
四、本院得心證之理由：
(一)、原告上揭主張，雖據提出不動產契約書、存摺內頁交易明細
    資料、臺北國際商業銀行及永豐銀行收款單據、96、98年房
    屋稅繳款書、95至99年地價稅繳款書為證，然被告則以前揭
    情詞置辯，是本件爭點厥為：兩造間有無成立借名登記契約
    ？茲析述如下：
(二)、按當事人主張有利於己之事實者，就其事實有舉證之責任，
    民事訴訟法第277 條前段定有明文。又民事訴訟如係由原告
    主張權利者，應先由原告負舉證之責，若原告先不能舉證，
    以證實自己主張之事實為真實，則被告就其抗辯事實即令不
    能舉證，或其所舉證據尚有疵累，亦應駁回原告之請求，最
    高法院17年上字第917 號判例意旨可資參照。本件原告主張
    系爭房地係借名登記予被告乙節，既為被告堅詞否認，自應
    由原告就此有利於己之事實負舉證責任。經查，原告就系爭
    房地兩造間有無成立借名登記契約，並未提出任何積極證據
    以實其說，復自承借名登記契約僅係口頭約定，並無書面可
    資提出證明，是原告此節主張是否可採，自屬可疑。次查，
    系爭房地之前所有權人為訴外人林坤山、目前之登記名義所
    有權人則為被告乙節，有新北市新莊地政事務所100 年4 月
    26日回函暨所附土地登記申請書資料、土地登記第一類謄本
    、建物登記第一類謄本在卷可稽（見本院卷第103 至130 頁
    、第54至57頁），堪以認定。又查，被告前親自擔任借款債
    務人，並邀同其胞弟許啟桀擔任連帶保證人，以系爭房地為
    抵押向永豐銀行辦得貸款3,663,480 元乙節，亦有永豐銀行
    100 年5 月3 日回函暨所附申請貸款相關資料（見本院卷第
    135 至144 頁）、永豐銀行100 年7 月25日回函暨所附授信
    往來申請書、借據、員工職務證明書、在職證明、被告臺北
    國際商業銀行存摺內頁交易明細資料在卷可稽（見本院卷第
    203 至213 頁、第12頁背面），亦足認定。被告領得上揭貸
    款後，遂先償付訴外人林坤山原本之房屋貸款，並開立一張
    面額40萬元之支票予訴外人林坤山，餘額則以現金交付之，
    而將系爭房地之尾款335 萬元全數付訖等情，則有永豐銀行
    100 年8 月19日回函暨所附傳票（見本院卷第220 至222 頁
    ）、被告臺北國際商業銀行存摺內頁交易明細資料（見本院
    卷第12頁背面）以及證人即系爭房地之前手林坤山於本院10
    0 年6 月13日言詞辯論期日當庭具結證述在卷可稽（見本院
    卷第172 頁筆錄），堪可認定。至證人林坤山雖另稱其餘零
    頭拿現金部分，是原告交付的等語，就此，被告則辯稱因貸
    款核撥後之付款事項，伊是委由訴外人鄭淑瑩處理等語，參
    以原告亦自陳係伊自該貸款中提領現金交付之等語在卷（見
    本院卷第242 頁），從而，確可認定尾款335 萬元部分，均
    係自以被告名義申得之貸款中支付者甚明。另查，就系爭房
    地之頭期款20萬元部分，證人林坤山雖於同日證稱係原告所
    交付等語，惟被告辯稱因訴外人鄭淑瑩表示可代為處理，故
    伊將訴外人鄭淑瑩所稱之頭期款26萬元扣除其欠款後分兩次
    以現金交付予鄭淑瑩完畢，而由鄭淑瑩代轉付款等語，核與
    證人即被告胞弟許啟桀於本院100 年7 月11日言詞辯論期日
    當庭具結證述：系爭房屋除了貸款以外，被告也有出資，一
    次是20萬元，一次是裝鐵窗的錢，也好幾萬。我知道被告有
    出資20萬元，是我去銀行簽名擔任保證人那天，我看到被告
    以牛皮紙袋裝著錢交給鄭淑瑩。之後被告又有跟我說鄭淑瑩
    來跟她拿裝鐵窗的錢，所以我才知道的等語大致相符（見本
    院卷第188 頁背面筆錄），是被告所辯，尚非不可採。
(三)、至原告雖稱被告毫無資力，不可能支付頭期款，且未支付一
    毛錢給訴外人林坤山云云，然查，被告於94年間申辦貸款之
    際，係任職於東永企業社，月薪約3 萬2 千元許，此有永豐
    銀行100 年7 月25日回函暨所附員工職務證明書在卷可憑（
    見本院卷第210 頁），且貸款後亦有工作等情，復有證人許
    啟桀、證人鄭淑瑩之證述在卷可憑（見本院卷第187 頁筆錄
    、第149 頁筆錄），是原告此節所述，並非可採。再查，觀
    之原告提出之原證一不動產契約書第6 條第3 點記載：「本
    件產權登記買方得以書面指定第三人為登記名義人，但該第
    三人應與買方負連帶履行本契約之義務，... 。」（見本院
    卷第8 頁），準此，若原告確實係將被告當作借名登記之名
    義人，衡諸情理，原告自可逕依該項約定，直接以書面指定
    被告為登記名義人即可，然原告卻捨此不為，顯與情理有悖
    。況查，若被告僅係單純擔任借名登記之名義人，而非自己
    購買系爭房地之意思，則伊何需邀同其胞弟許啟桀一併擔任
    連帶保證人？蓋因如此，被告及訴外人許啟桀遂將擔負鉅額
    房貸之清償責任及風險，原告反能置身事外，此與常情自相
    違背。衡以證人許啟桀之具結證述：我在簽名擔任保證人時
    ，是認為被告要購屋，我在擔任保證人時，認知上是為被告
    購屋而擔保，絕對不是要做原告的人頭，我也不可能答應只
    是擔任人頭，卻還負擔連帶保證人之責任，我跟原告有好幾
    年都沒有聯絡了等語在卷（見本院卷第187 頁背面），核與
    邏輯經驗法則較為相符，是被告所辯，洵屬可採。至原告雖
    陳稱伊不能擔任連帶保證人，是因為伊信用有瑕疵等語（見
    本院卷第238 頁筆錄），然按，如若原告之信用瑕疵已嚴重
    達到不能擔任連帶保證人之程度，則原告又如何能支付其所
    自稱之頭期款20萬元及其餘各期房屋貸款之繳納？而被告及
    訴外人許啟桀既能擔任借款之債務人及連帶保證人，則何以
    原告反指稱渠等毫無資力、不可能支付頭期款及各期房貸？
    由此顯見原告所述自相矛盾，委無可採。
(四)、又原告主張伊有支付每月房貸及地價稅、房屋稅，為真正所
    有權人等語，雖據提出兩造不爭執之被告臺北國際商業銀行
    活期儲蓄存款存摺封面及內頁交易明細資料、臺北國際商業
    銀行放款利息收據、永豐銀行收款單據、96及98年房屋稅繳
    款書、95至99年地價稅繳款書為證，然被告則辯以：伊是委
    由訴外人鄭淑瑩將系爭房地出租，以租金來抵繳房貸及稅金
    ，如此較為划算等語，經查，系爭房地是94年間移轉，故原
    告所提出之地價稅、房屋稅繳款書年份並非完整，是否全數
    均由其繳納，即屬可疑。次查，以98年度為例，系爭房地之
    地價稅為3002元、房屋稅為3085元（見本院卷第36、37頁）
    ，加總後除以12個月，可知每月稅賦負擔僅507 元（元以下
    四捨五入）；而系爭房地之每月分期貸款部分，如以較近之
    100 年1 月觀之，其本金加利息僅為19846 元，此有原告提
    出之永豐銀行收款單據在卷可稽（見本院卷第35頁背面），
    如與上揭稅賦合計，每月亦僅約為20353 元，與原告自承之
    20086 元相近（見本院卷第153 頁）。從而，本院衡酌系爭
    房地建物總面積為91.08 平方公尺，有建物登記第一類謄本
    在卷可稽（見本院卷第56頁），換算約為27.5坪，以及其地
    點係坐落新北市○○區○○街上等情，相比之於一般市場租
    賃行情，可認原告每月支付20353 元之房貸本息含稅賦，以
    取代租金之繳納，與一般租賃情形之金額尚無巨幅差異，堪
    信被告所辯與商業交易常規無違，尚可採信。
(五)、至有關不動產契約書為何非被告親簽乙節，被告辯稱：伊未
    親自簽約，是因當時信任訴外人即母親鄭淑瑩所言，全權委
    由鄭淑瑩處理所致，且94年間伊甫20歲，對於房屋交易程序
    並不瞭解等語，經查，被告為73年5 月21日出生，有戶籍謄
    本在卷可稽（見本院卷第53頁），故94年3 月8 日簽訂系爭
    房地不動產契約書時，被告確實甫為20歲，衡諸情理，被告
    所辯尚非無據。又，原告另主張伊持有系爭房地之所有權狀
    正本，伊才是所有權人云云，然按不動產之物權，依法係以
    登記公示制度憑為認定，所有權狀正本之持有人為何人，尚
    不能直接遽以認定即為真正所有權人，從而，原告此部分主
    張，亦非有據。
(六)、末查，證人即原告之胞妹鄭淑瑩雖到庭證述：是伊仲介原告
    購買系爭房地，因為原告無法向銀行申請貸款，所以伊就找
    被告來借名登記，但沒有立書面等語在卷，然本院審酌證人
    鄭淑瑩證述之：簽訂不動產契約書時，有代書許鴻發、前屋
    主林坤山、仲介黃秋香、原告及伊等五人在場；尾款335 萬
    元是由代書許鴻發將銀行核貸下來的款項全數匯入林坤山戶
    頭內付清；永豐銀行對保時，有代書許鴻發、許啟桀、被告
    、銀行對保行員及伊等五人在場；伊建議要借名登記給被告
    之事，伊有委由僑福仲介黃秋香小姐去通知林坤山，並取得
    林坤山之同意；伊確實有跟原告收取仲介費等語在卷（見本
    院卷第146 頁以下筆錄），核均與原告當庭陳稱之：簽訂不
    動產契約書時，僅有原告、前屋主林坤山、鄭淑瑩、代書許
    鴻發等四人在場；永豐銀行對保時，僅有原告、被告、鄭淑
    瑩、代書許鴻發等四人在場等語情節不符（見本院卷第72頁
    筆錄）；更與證人林坤山到庭具結證述之：簽訂不動產契約
    書時，有伊、代書許鴻發、仲介黃秋香、原告等四人在場，
    其他還有什麼人伊不確定；而且伊不曾見過鄭淑瑩，也沒有
    聽過這個人；當時也沒有人跟伊說系爭房地要登記給誰，伊
    不知道是要借名登記給被告，伊更沒有同意黃秋香；尾款33
    5 萬元不是全數匯入伊戶頭，而是由新的貸款銀行代償伊原
    本的銀行貸款，伊另外再收到1 張面額40萬元如原證七所示
    之支票（號碼QJ0000000 號），以及其餘零頭為現金交付等
    語在卷顯然不符（見本院卷第171 至174 頁筆錄），足徵證
    人鄭淑瑩所述毫無可採。況查，證人鄭淑瑩確有詐欺、侵占
    、動產擔保交易等各項前科在案，與被告間亦有偽造文書刑
    事案件爭訟中，此有臺灣高等法院被告前案紀錄表在卷可證
    （見本院卷第99、100 頁以及第254 頁以下），是其立場恐
    有偏頗，而證人即系爭房地前所有權人林坤山則與兩造間並
    無利害關係，立場較為客觀，其所述亦與卷附資料及情理相
    符，係屬可採，益徵證人鄭淑瑩上揭證述，委無可採。另查
    ，證人即原告之胞姐鄭淑玲則到庭具結證述：伊曾聽原告說
    過，原告想要買房子，不知可否登記為伊名字，但原告當時
    並沒有說要買哪一間房子，後來伊又聽原告說買了系爭房地
    登記為被告名義，但伊對於系爭房地之不動產契約書簽訂、
    移轉登記、銀行貸款及付款事宜均不知情等語在卷（見本院
    卷第237 頁以下筆錄），是顯無從採為有利於原告之論據。
(七)、綜上所述，原告未善盡舉證責任證明兩造間有成立借名登記
    契約關係，從而，其主張終止借名登記契約、基於民法第76
    7 條規定，請求被告應將坐落新北市○○區○○段593 地號
    、面積27 75.79平方公尺、權利範圍10000 分之104 之土地
    及其上建物門牌號碼為新北市○○區○○街30巷1 之4 號5
    樓之房屋所有權移轉登記予原告，為無理由，應予駁回。
五、本件判決事證基礎已臻明確，兩造其餘主張、陳述及所提證
    據暨攻擊、防禦方法，經本院審酌後，認與判決結果均無影
    響，爰不一一論述，併予敘明。
六、結論：原告之訴為無理由。爰依民事訴訟法第78條，判決如
    主文。
中    華    民    國   100    年    10    月    31    日
                  民事第三庭  法  官  吳金芳
以上正本係照原本作成。
如對本判決上訴，須於判決送達後20日內向本院提出上訴狀。如
委任律師提起上訴者，應一併繳納上訴審裁判費。
中    華    民    國   100    年    10    月    31    日
                              書記官  陳昭綾